臺灣臺南地方法院民事判決
110年度訴字第1974號
原      告  朱靜芳即朱瑞強之繼承人



被      告  伍美惠  
上列當事人間請求塗銷抵押權登記事件，本院判決如下：
    主      文
原告之訴駁回。
訴訟費用由原告負擔。
    事實及理由
一、原告主張：原告之父親朱瑞強於民國86年5月間將坐落臺南
    市○○區○○○段00000地號、面積6,526平方公尺、權利範圍2分
    之1及同段466-9地號、面積1,335平方公尺、權利範圍2分之
    1之兩筆土地（下合稱系爭土地）全部出賣與被告伍美惠之
    配偶黃天佐，雙方議定買賣總價款新臺幣（下同）200萬元
    。因系爭土地編定為一般農業區農牧用地，依當時法令規定
    ，因黃天佐及其配偶伍美惠均無自耕農身分資格而無法辦理
    所有權移轉登記。朱瑞強同意以系爭土地辦理債權額200萬
    元之抵押權設定登記以供擔保黃天佐之買賣移轉請求權，嗣
    辦理以86年白地字第4079號收件，於86年5月27日登記，擔
    保債權總金額200萬元之普通抵押權（下稱系爭抵押權）予
    黃天佐。3年後即89年4月1日農業發展條例修正條文頒布施
    行，一般自然人已無須具備自耕農身分即得承買農業用地，
    隔年即90年4月間，黃天佐將系爭土地移轉登記於黃天佐配
    偶伍美惠名下。嗣黃天佐於99年8月15日死亡，朱瑞強於109
    年3月22日死亡。系爭抵押權係屬移轉買賣系爭土地之擔保
    ，系爭土地於90年4月11日已移轉登記完畢，系爭抵押權已
    無從附麗，應可確認抵押債權已不存在。又系爭抵押權之權
    利存續期限自86年5月21日起至90年5月21日止，清償日期於
    90年5月21日已屆滿，系爭抵押權所擔保之債權自90年5月21
    日起算迄至105年5月21日止，其請求權已因15年間不行使而
    時效消滅，且時效消滅完成後至110年5月21日止，已逾5年
    除斥期間仍未實行抵押權，依民法第880條規定，系爭抵押
    權已因法定除斥期間經過而歸於消滅。爰依民法第767條之
    規定請求塗銷系爭抵押權設定登記。並聲明：被告應將系爭
    抵押權登記塗銷。
二、按原告之訴，有下列各款情形之一者，法院得不經言詞辯論，逕以判決駁回之。但其情形可以補正者，審判長應定期間先命補正：一、當事人不適格或欠缺權利保護必要。二、依其所訴之事實，在法律上顯無理由，民事訴訟法第249條第2項定有明文。所謂在法律上顯無理由，係指依原告於訴狀內記載之事實觀之，在法律上顯然不能獲得勝訴之判決者而言。又法院在特定原告起訴所表明之應受判決事項之聲明（訴之聲明），及訴訟標的法律關係後，應以其依民事訴訟法第266條第1項第1款規定所主張之「請求所依據之事實及理由」為據，審查其訴訟上之請求是否具備一貫性。即法院於行證據調查前，先暫認原告主張之事實係真實，輔以其主張之訴訟標的法律關係，依實體法予以法律要件評價，倘其所主張之事實足以導出其權利主張，始具備事實主張之一貫性；繼而再依實體法予以法律效果評價，倘足以導出其訴之聲明，始具備權利主張之一貫性。如原告所提起之訴訟不具備一貫性，其主張即欠缺實體法之正當性，法院可不再進行實質審理，逕依民事訴訟法第249條第2項規定，以其請求為無理由而予以判決駁回（最高法院108年度台上字第2246號判決意旨參照）。
三、按所有人對於無權占有或侵奪其所有物者，得請求返還之。
    對於妨害其所有權者，得請求除去之。有妨害其所有權之虞
    者，得請求防止之，民法第767條第1項定有明文。依上開規
    定可知，民法第767條第1項之物上請求權，須所有人始得行
    使之，非所有人即無此項物上請求權。經查，原告起訴主張
    系爭土地現已移轉登記為被告所有，足見原告並非系爭土地
    之所有權人，依上開規定及說明，原告自無從以系爭土地所
    有權人之身分，依民法第767條第1項之物上請求權，請求被
    告塗銷系爭抵押權設定登記。是依原告上述事實上陳述及法
    律上主張，依一貫性審查之結果，無從認為有可為如其聲明
    判決之法律上依據，即屬在法律上顯無理由之情形，爰不經
    言詞辯論，逕予駁回原告之訴。
四、據上論結，原告之訴為無理由，依民事訴訟法第249條第2項
    、第78條，判決如主文。
中　　華　　民　　國　　110 　年　　12　　月　　29　　日
                  民事第二庭    法  官　蘇正賢  
以上正本係照原本作成。
如對本判決上訴，須於判決送達後20日內向本院提出上訴狀。
如委任律師提起上訴者，應一併繳納上訴審裁判費。
中　　華　　民　　國　　110 　年　　12　　月　　29　　日
                                書記官　林容淑